臺灣臺北地方法院民事判決　　　　　　　 94年度訴字第747號
原　　　告　第一商業銀行股份有限公司
法定代理人　謝壽夫
訴訟代理人　魏緒孟律師
被　　　告　乙○○
上列當事人間請求分配表異議之訴事件，本院於民國94年5月6日
言詞辯論終結，判決如下：
    主  文
本院九十三年度執字第二四九八八號清償債務強制執行事件，就
債務人胡蘇辰所有之不動產拍賣所得價金，所為之九十三年十二
月六日北院錦九十三民執甲字第二四九八八號通知定九十四年一
月廿七日下午二時實施分配之分配表，內載分配予被告之次序2.
執行費新台幣肆萬捌仟元、次序4.第一順位抵押權債權原本新台
幣陸佰萬元，應予剔除，不得列入分配。
訴訟費用由被告負擔。
    事實及理由
一原告主張：原告於民國93年7月8日具狀向鈞院民事執行處聲請
  對訴外人甲○○ (原名胡蘇辰，於93年11月更名為甲○○)強
  制執行，執行標的物為甲○○所有門牌號碼台北市大安區○○
  ○路○段313號3樓之1房屋，及所坐落之基地即台北市○○區
  ○○段四小段396、397、397-2號持分基地，經鈞院拍賣系爭
  不動產，執行所得金額為新台幣 (下同)7,111,000 元，扣繳
  土地增值稅852,880元後，尚餘6,258,120元，由鈞院製作分配
  表，並定期於94年1月27日實行分配。系爭不動產已於91年7月
  10日以被告為抵押權人，設定最高限額6,000,000元之抵押權
  ，鈞院分配表即據此分配予被告「次序2.執行費480,000元及
  次序4.第一順位抵押權債權原本6,000,000元」，惟原告認為
  被告之抵押權所擔保之債權不存在，應剔除被告之受分配金額
  ，將之分配予原告，遂聲明異議，詎被告於94年1月20日向鈞
  院民事執行處陳明反對原告之異議，並隨即於翌 (21)日具聲
  明參與分配，鈞院民事執行處通知原告應於10日內提起分配表
  異議之訴，原告即於期限內提起本訴。查債務人甲○○對於原
  告之債務，係於91年6月間停止付息而到期，惟被告之抵押權
  係於同年7月10日設定，時間緊間，應可認其抵押係為避免追
  償而設定；次查原告之前向台灣高雄地方法院聲請對於甲○○
  所有之不動產拍賣時，其拍賣公告上赫見記載該不動產亦由被
  告承租中，由此益證被告應係配合甲○○之執行程序而出面主
  張各項權利，惟其所主張之權利之實性，即堪置疑。並聲明：
  如主文所示。
二被告則辯以：被告與甲○○間之金錢債權遠超過於原告，因甲
  ○○於90年間曾以每張180,000元之價格，賣於被告金門酒廠
  之股條30張，共計5,400,000元，當時甲○○告訴被告斯時金
  酒之股票已喊到每股200元，迨股票上市，定可賺更多，被告
  不疑有他，即向甲○○購買上開30張股條，等待金酒公司股票
  上市，坐收厚利，熟料金門縣長陳水在因貪瀆案，而讓市面上
  出現假股票，因而金門酒廠忙著刊登廣告澄清並無發行股票及
  股條，如此一來，被告花了540,000元即刻被套牢，找甲○○
  理論，伊竟叫我靜靜等待，熟料一等年過去，竟毫無任何動靜
  ，被告乃向甲○○要求伊用賣與被告相同之價格買回上開股條
  ，胡回應沒有錢，但是願將名下所有房地，設定限額抵押
  6,000,000元與被告，迨金酒上市過戶完成交割後，即撤銷抵
  押權，被告在獲得抵押權後，即將上開股條返還與甲○○，為
  了貼補被告利息，甲○○並將名下所有「高雄市○鎮區○○街
  120號3樓之3」之房屋租賃與被告，期間20年收取租金3,000元
  、押金1,000,000元，此乃被告與甲○○間之債權由來始末。
  上開金酒股條甲○○分別與金酒員工莊天仁、陳育人、陳力宏
  3人各購買10張等語。並聲明：原告之訴駁回。
三兩造不爭執事項：
  (一)原告為本院93年度執甲字第24988號清償債務強制執行事件
    中之執行債權人，以對執行債務人即甲○○有借款債權存在
    ，而於94年7月12日向本院聲請對甲○○所有經91年度執全
    甲字第330號假扣押之不動產予以調卷執行。
  (二)經本院拍賣系爭不動產，於93年10月21日拍定，執行所得金
    額為7,111,000元，扣繳土地增值稅852,880元後，尚餘
    6,258,120元，本院於93年12月6日製作分配表並定期於94年
    1月27日實行分配。因系爭不動產於91年7月10日以被告為抵
    押權人，設定最高限額6,000,000元之抵押權，分配表即據
    此分配予被告「次序2.執行費480,000元及次序4.第一順位
    抵押權債權原本6,000,000元」。
  (三)原告於93年12月20日具狀聲明異議，異議內容略以：「...
    本件第1順位抵押權人乙○○，未提出其權利證明文件...
    自無由准許其列入分配... 」。
  (四)被告於94年1月20日到場向本院民事執行處陳明反對原告之
    異議，本院民事執行處通知原告應於10日內提起分配表異議
    之訴，原告於94年1月28日收受通知後，於94年2月2日提起
    本件訴訟。
  (五)被告於94年1月20日於同日提出他項權利證明書，及發票日
    91 年7月10日、到期日94年7月10日、面額6,000,000元之本
    票，主張其為第1順為抵押權而具狀聲明參與分配。被告於
    本院93年度執甲字第24988號清償債務強制執行事件中，屬
    於無執行名義惟對執行標的物有擔保物權之參與分配債權人
    。
  (六)臺北市大安地政事務所94年4月25日北市大地三字第
    09430401100號函檢送登記申請案影本，其中抵押權設定契
    約書記載擔保權利總金額最高限額6,000,000元、利息無、
    遲延利息無（函及檢送料見本院卷第120-132頁)。
四本件爭點在於：被告與甲○○於91年7月9日以臺北市大安地政
  事務所大安字第19705號之抵押權設定行為，是否出於通謀虛
  偽意思表示？
  (一)強制執行法第39條第1項規定：「債權人或債務人對於分配
    表所載各債權人之債權或分配金額有不同意者，應於分配期
    日一日前，向執行法院提出書狀，聲明異議。」第2項規定
    ：「前項書狀，應記載異議人所認原分配表之不當及應如何
    變更之聲明。」強制執行法第41條第1項規定：「異議未終
    結者，為異議之債權人或債務人，得向執行法院對為反對陳
    述之債權人或債務人提起分配表異議之訴。但異議人已依同
    一事由就有爭執之債權先行提起其他訴訟者，毋庸再行起訴
    ，執行法院應依該確定判決實行分配。」原告提起分配表異
    議之訴勝訴確定時，應宣示變更原分配表，或撤銷原分配表
    重新製作分配表，性質上應屬形成之訴，其訴訟標的為原告
    主張分配表上被告之分配額以及原告之分配額，與法律規定
    不一致，亦即對分配表之異議權，是其本質乃以參與分配債
    權之存否為判斷異議權有無之前提，須先審理該債權存否後
    ，始就異議權加以判斷，本質上即寓含有消極確認債權不存
    在訴訟之性質，於確認該有爭議之債權確為不存在後，始剔
    除該債權於分配表外之形成判決。故主張該債權存在之被告
    自應就債權之存在負舉證責任。本件原告主張被告對於甲○
    ○並無債權債務關係存在，故該第1順位抵押權之設定無效
    等事實，被告既予以否認，並抗辯其對甲○○有債權債務關
    係存在，則被告就其所抗辯之事實，應由被告負舉證責任。
  (二)民法第870條規定：「抵押權，不得由債權分離而為讓與，
    或為其他債權之擔保。」，此即抵押權之從屬性。抵押權之
    成立，以債權已存在為前提，債權若不存在，抵押權亦不成
    立，抵押權全為債權之存在而成立，是為抵押權成立上之從
    屬性。最高限額抵押，抵押權成立時，雖可不必先有債權存
    在，縱經登記抵押權，因未登記已有被擔保之債權存在，如
    債務人或抵押人否認先已有債權存在，或於抵押權成立後，
    曾有債權發生，應由抵押權人證明其債權之存在，始得行使
    其抵押權。因抵押權係在擔保債權之清償，故拍賣抵押物時
    ，須有被擔保之債權存在。準此以觀，抵押權惟有依當事人
    合意之內容及登記上之記載，擔保債權無從特定，或擔保債
    權無效、不成立、被撤銷或依其他情事無發生可能時，始可
    謂違反成立上之從屬性，而使抵押權為無效。
  (三)經查：
    1.被告於94年4月6日書狀陳述：「因胡蘇辰於90年間曾以每
      張180,000元之價格，賣於被告金門酒廠之股條30張，共
      計5,400,000元，當時甲○○告訴被告斯時金酒之股票已
      喊到每股200元，迨股票上市，定可賺更多，被告不疑有
      他，即向甲○○購買上開30張股條，等待金酒公司股票上
      市，坐收厚利，熟料金門縣長陳水在因貪瀆案，而讓市面
      上出現假股票，因而金門酒廠忙著刊登廣告澄清並無發行
      股票及股條，如此一來，被告花了540,000元即刻被套牢
      ，找甲○○理論，伊竟叫我靜靜等待，熟料一等年過去，
      竟毫無任何動靜，被告乃向甲○○要求伊用賣與被告相同
      之價格買回上開股條，胡回應沒有錢，但是願將名下所有
      房地，設定限額抵押6,000,000元與被告，迨金酒上市過
      戶完成交割後，即撤銷抵押權，被告在獲得抵押權後，即
      將上開股條返還與甲○○，為了貼補被告利息，甲○○並
      將名下所有高雄市○鎮區○○街120號3樓之3之房屋租賃
      與被告，期間20年收取租金3,000元、押金1,000,000元，
      此乃被告與甲○○間之債權由來始末。」 (見本院卷第46
      頁)。
    2.被告於94年4月15日到場陳稱：「 (被告對於甲○○有何
      債權？)我可以向他請求30張股條正本的權利。我於90年
      間向甲○○買股條時他有將30張股條正本交給我，在設定
      第1順位抵押權後我認為我的權利可以獲得擔保所以將股
      條正本還給甲○○。設定第1順位抵押權是要擔保金門酒
      廠上市、上櫃後股條可以變現，如果金門酒廠可以上市、
      上櫃就可以塗銷第1順位抵押權。設定第1順位抵押權是為
      了擔保我可以在股票交易市場將這些股票賣掉得到現金。
      (你與甲○○之間的股條買賣契約目前還存續中嗎？)我們
      之間有書面契約，但與原告無關所以無須提出，此契約目
      前還存續。(你與甲○○之間股條買賣契約與第1順位抵押
      權是否有關？)有關，擔保我可以變現可以拿到錢。我與
      甲○○之間的買賣契約書正本今日沒有帶來，另具狀提出
      影本，下次庭期提出正本。(你向甲○○買股條時有約定
      要設定第1順位抵押權嗎？)沒有，我當初是認為金門酒廠
      會直接上市、上櫃，我可以賣到很好的價格。(提示93年
      執字24988號參與分配卷宗，其中甲○○簽發給與被告的
      本票，甲○○為何會簽發此張本票？)我希望得到保障，
      保障我的股條可以變現，讓我投資的錢可以拿回來。(甲
      ○○簽發這張本票給被告，甲○○對被告有何債務？被告
      對於胡蘇辰有何債權？)當初我與甲○○僅是股條的買賣
      關係，但因為金門酒廠無法準時上市、上櫃，所我要求他
      開立這張本票擔保金門酒廠可以上市、上櫃，事實上甲○
      ○對我沒有其他的債務。設定第1順位抵押權也是擔保金
      門酒廠可以上市、上櫃，我也相信金門酒廠一定可以上市
      、上櫃僅是時間快慢的問題而已，會要求2項擔保是為了
      加強保障。(被告與甲○○之間除了股條買賣外，還有其
      他約定嗎？)只有買賣股條，等金門酒廠上市、上櫃，除
      此之外沒有其他約定。我有權利拿回第1順位抵押權所分
      配得到的6,000,000元，是因為我當初交付給甲○○的
      5,400,000元加上利息。我有第1順位抵押權所有我有權拿
      到第一順位登記的6,000,000元，如果我能拿到第1順位的
      6,000,000元，我就可以不要那張股條。」 (見本院卷第
      111-113頁)「 (被告以5,400,000元向甲○○買股條，
      5,400,000元是如何、何處交付給證人甲○○？)我是用現
      金在高雄的證券公司附近的店將5,400,000元現金交給甲
      ○○，他當場把股條交給我，沒有其他人在場。」 (見本
      院卷第140頁)
    3.甲○○於94年5月6日到場陳稱：「 (你對於被告有何債務
      ？)我經常與被告有股票上的往來，我們買未上市、上櫃
      的股票，後來我於90年間把金門酒廠的股條賣給被告，之
      前我們是參加抽籤股票，2人並沒有股票、股條的買賣。
      現在我對被告沒有債務，他對我也沒有債權。(90年間金
      門酒廠的股條買賣，有買賣契約嗎？)當時我們是現金買
      賣，他把錢給我，我把股條給他，銀貨兩訖，沒有訂立買
      賣契約。(金門酒廠的股條買賣內容為何？)我們談好1 張
      賣180,000元，我賣他30張，總共5,400,000元。(你除了
      要交付股條給被告外，還有其他債務嗎？)我賣被告股條
      沒有約定要給利息但有將我高雄的房屋給被告住當作利息
      ，於90年底時金門縣長發生貪瀆案之後，被告要求要把股
      條退給我，要我還現金給他，但我沒有錢，我說我台北有
      房子，可以設定抵押給他。我賣給被告的是未上市、未上
      櫃的股條，股條是指未上市公司的股份，只是一種權利而
      已。這30張金門酒廠的股條，我是透過劉溪聖向莊天仁、
      陳育人、陳力宏各買10張。(你與被告就金門酒廠股條的
      買賣契約是否存在？)不存在，我已經把房子設定給他、
      他把股條還給我，所以我們之間已經沒有債權債務關係了
      。是中間人劉溪聖跟我說金門酒廠90年底就要上櫃，我也
      是這樣跟被告講，因90年底沒有上櫃，他一直催我，我才
      把台北的房子設定抵押給他，他把股條還給我，目前股條
      在我手中。(你們買賣股條時有約定90年底金門酒廠一定
      會上櫃，有說沒有上櫃要如何？)我有跟被告講90年底金
      門酒廠一定會上櫃，但沒有說沒有上櫃要怎麼辦。(你把
      房子設定給他，他把股條還給我是何意思？)被告從91 年
      年初開始因為他不要股條要求我把錢還給他，我同意但我
      沒有錢還他，我才把房子設定給他，設定6,000,000元，
      超出本金5,400,000元的部分就算是利息，我設定抵押那
      天91年7月8日那天他把股條還給我，股條現在屬於我的。
      (你為何要簽發本票？)我為了要給被告雙重保障，等到房
      子設定好了他就還給我。簽發本票是當被告拿不到足額的
      錢6,000,000元時，對他來說是雙重保障。(利息60萬元是
      如何計算？)就直接算一個整數，從91年7月10日到94年7
      月10日的利息，我隨便給的，算是補貼他，他也沒有計較
      。(高雄房子出租給被告與股條買賣有無關係？)與股條買
      賣沒有關係，是我之前欠他1,000,000元。(你實際上有向
      被告收租金嗎？)我實際上沒有收租金。(提示大安地政事
      務所資料予證人，除了這份資料外，你們設定抵押權有其
      他的書面債權契約嗎？)有抵押權設定契約書，沒有其他
      書面契約，也沒有其他約定。(被告是如何給付540萬元？
      )他於90年年初在高雄公共場所付現金給我，我已經不記
      得是在哪裡付錢，因為我們見面的次數不少。」 (見本院
      卷第136-141頁)
  (四)就被告書狀、被告陳述、證人甲○○陳述觀之，關於擔保債
    權的內容均不一致，且甲○○出售股條予被告後因未如期上
    市上櫃而為被告設定抵押權之作為又異乎常情，原告主張被
    告為妨礙原告之債權受償始虛偽設定抵押權、簽發本票後聲
    明參與分配，應堪採信。
五綜上所述，被告與甲○○間並無債權債務關係存在，系爭抵押
  權所擔保之債權既不存在，被告即不得行使抵押權。本院民事
  執行處93年度執甲字第24988號清償債務強制執行事件於93 年
  12月6日通知於93年12月27日下午2時實施分配之分配表，將被
  告對甲○○之執行費480,000元、第1順位抵押權債權原本
  6,000,000元列入分配表而為優先受分配，應屬誤會，被告所
  辯並無足採。從而，原告以本院執行處所製之上開分配表有誤
  ，提起本件分配表異議之訴，請求對本院民事執行處93年度執
  甲字第24988號清償債務強制執行事件就甲○○所有之不動產
  拍賣所得之價金，為如主文第1項所示分配，為有理由，應予
  准許。
六本件事證已臻明確，兩造所為之其他主張陳述並所提之證據，
  經審酌後，認均與本件之結論無礙，不再一一論述，併予敘明
  。
七結論：本件原告之訴為有理由，依民事訴訟法第78條判決如主
  文。
中　　華　　民　　國　　 94　　年　　5　　月　　20　　日
                  民事第五庭    法　官　周美雲
以上正本係照原本作成
如對本判決上訴，須於判決送達後20日內向本院提出上訴狀
中　　華　　民　　國　　 94　　年　　5　　月　　20　　日
                       　　　　 書記官　黃菀茹
